最高法院刑事判決　　　　　　九十四年度台上字第五七０七號
　　上　訴　人　陳信雄
　　被　　　告　甲○○
上列上訴人因自訴被告誣告案件，不服台灣高等法院中華民國九
十二年一月二十二日第二審更審判決（九十一年度上更(一)字第一
００一號，自訴案號：台灣士林地方法院八十七年度自字第一二
七號），提起上訴，本院判決如下：
    主  文
原判決撤銷，發回台灣高等法院。
    理  由
本件原判決以上訴人即自訴人陳信雄自訴意旨略稱：被告甲○○
明知案外人莊陳文枝及陳罔養於民國八十六年七月七日，向台灣
士林地方法院檢察署對被告所提偽造文書之告訴案中（受理案號
為八十六年度偵字第七二五一號），陳信雄僅係以告訴代理人之
身份，代理陳罔養出庭應訊，並未對被告提出告訴，詎其竟意圖
使上訴人受刑事處分，而向檢察官虛偽申告（受理案號為八十七
年度偵字第二六一八號），因認被告涉有誣告罪嫌；經審理結果
，認被告之犯罪不能證明，因而維持第一審諭知被告無罪之判決
，駁回上訴人在第二審之上訴。
惟查：(一)刑事訴訟法第一百五十五條第二項規定：「無證據能力
、未經合法調查之證據，不得作為判斷之依據」；復按被告之陳
述，雖非絕無證據能力，然該陳述之證據是否可信，仍應由事實
審經合法調查後，自由判斷。本件原判決於理由欄說明：「本件
自訴人並非士林地檢署八十六年度偵字第七二五一號案件之告訴
人，僅於該案起訴後於台灣士林地方法院八十六年度易字第二三
七三號偽造文書案中，擔任告訴人陳罔養之代理人；然查，依辯
護意旨所述之：『自訴人他們告被告已有壹佰多件案，甲○○只
有告他們誣告這一件案子，自訴人說是陳罔養從美國寄信來，又
常常藉故不出庭，陳罔養對於自訴的案情不知情，代理的自訴人
陳信雄都能侃侃而談，我們認為七、八十歲的老婦人出名告訴、
自訴了六十多件案件，讓被告為了訴訟疲於奔命，我們於誣告的
案子中，並沒有捏造事實，代理人比本人還要清楚，代理人應該
是受自訴人的委託，本末倒置，告陳信雄誣告，有合理的懷疑，
陳罔養只是個被擺佈的傀儡，即使無法證明陳信雄是否參與，但
是事先同謀、事後分工，也算是行為的分工，還是可以構成誣告
的行為』等語，可知本案被告係因一定事實，而得合理懷疑本案
自訴人有參與上開士林地檢署八十六年度偵字第七二五一號案件
告訴之謀議，因認本案自訴人與莊陳文枝等人為誣告罪之共犯，
追加告訴本案自訴人為誣告罪之被告；被告既係由一定之事實而
致誤會或懷疑，並非全然虛構或憑空捏造所申告之事實，即欠缺
誣告罪之故意」（原判決正本第九頁、第十頁）；然被告之辯護
人所具之辯護意旨，與被告之供述無異，若未經合法調查，自不
得作為判斷之依據，原審就上開辯護意旨，未經合法調查，即據
以認定：「被告係由一定之事實而致誤會或懷疑，並非全然虛構
或憑空捏造所申告之事實，欠缺誣告罪之故意」；於法自屬違誤
。(二)原判決於理由欄謂：「、莊柏毅曾以被告任東周鋼鐵廠股
份有限公司（下稱東周公司）董事長時，違法發予莊蒼柏薪資及
員工股票為由，告發被告涉犯背信案件，經台灣士林地檢署檢察
官於八十四年十月三十日以八十四年度偵字七九八五號為不起訴
處分；、莊柏毅、莊柏志以被告於七十八年十一月三十日及八
十一年四月十五日東周公司臨時股東會會議紀錄為不實之登載，
告發被告涉犯業務登載不實，偽造文書案件，經台灣桃園地方法
院檢察署（下稱桃園地檢署）檢察官於八十六年九月三十日以八
十五年度偵字第七五四七號為不起訴處分；、自訴人告發被告
於八十一年五月二十五日東周公司股東會會議紀錄為不實之登載
，涉犯業務登載不實，偽造文書案件，經桃園地檢署檢察官於八
十六年九月三十日以八十五年度偵字第一一九０六號為不起訴處
分；、自訴人告發被告明知台灣東周公司未於美國購地，竟於
董事會決議將土地移轉予其妻陳連枝，涉犯背信案件，經桃園地
檢署檢察官於八十六年十月二十四日以八十五年度偵字第一五四
四五號為不起訴處分；、陳罔養自訴被告於八十一年十一月九
日之臨時股東會會議紀錄登載不實，涉犯業務登載不實，偽造文
書案件，經台灣桃園地方法院於八十七年二月三日以八十六年度
自字第二二八號為自訴不受理判決；、莊蒼柏、自訴人告訴被
告偽稱為台灣東周公司法人股東代表人，代表台灣東周公司參加
美國東周公司股東會所為解散決議；台灣東周公司為美國東周公
司法人股東，美國東周公司解散清算後，分配剩餘財產所得之土
地自應移轉予台灣東周公司，竟違法過戶予陳連枝；逃漏東周公
司八十、八十二年度營利事業所得稅，致公司遭罰，涉犯背信罪
，經桃園地檢署檢察官於八十七年三月十日以八十六年度偵字九
四二二、九四二四、九五一０號為不起訴處分；、陳罔養以被
告任負責人之德順鋼鐵廠股份有限公司（下稱德順公司）為相對
人，聲請台灣士林地方法院解散該公司清算人之該院八十六年度
司字第四六號事件，自訴人為該案之代理人；、陳罔養為上訴
人，並以被告任負責人之德順公司為被上訴人，訴請確認股東臨
時會無效之本院八十七年度上字第三二四號事件，自訴人為陳罔
養之訴訟代理人；、陳罔養為原告，以被告任負責人之德順公
司為被告，訴請確認股東臨時會無效之台灣士林地方法院八十六
年度訴字第九０三號事件，自訴人為陳罔養之訴訟代理人進行訴
訟與陳罔養年長及常住美國等情觀察，被告因而對自訴人有合理
之懷疑，亦非無憑」；惟上訴人陳信雄若與陳文雄及莊柏毅、莊
柏志之母陳文枝感情較佳，上開莊柏毅告訴被告背信，莊柏毅、
莊柏志告訴被告業務登載不實及陳罔養自訴被告業務登載不實等
案件，究與陳信雄何干？能否依上開案件而認定被告合理懷疑陳
信雄參與或共謀系爭台灣士林地方法院檢察署八十六年度偵字第
七二五一號（偽造文書）之告訴？原判決未切實審究，即謂被告
對陳信雄提出誣告之告訴，係出於合理之懷疑，尚嫌率斷。綜上
，應認原判決仍有撤銷發回之原因。
據上論結，應依刑事訴訟法第三百九十七條、第四百零一條，判
決如主文。
中　　華　　民　　國　九十四　年　　十　　月　 十四   日
                      最高法院刑事第一庭
                          審判長法官  施　文　仁
                                法官  林　永　茂
                                法官  蕭　仰　歸
                                法官  賴　忠　星
                                法官  呂　永　福
      本件正本證明與原本無異
                                      書  記  官
中　　華　　民　　國　九十四　年　　十　　月　 十九　 日
                                                      j
